臺灣基隆地方法院民事判決
111年度訴字第250號
原      告  蔡瀞頤  


訴訟代理人  楊昀芯律師
            許博凱律師
被      告  陳雅萍律師即捷傲有限公司之破產管理人
上列當事人間請求遷讓房屋等事件，本院於民國111年9月28日言
詞辯論終結，判決如下：
　　主　文
被告應將門牌號碼新北市○○區○○路○○○號房屋騰空遷讓返還原告
。
被告應給付原告新臺幣參佰參拾陸萬元，及自民國一一一年六月
十日起至清償日止，按週年利率百分之五計算之利息。
被告應自民國一一一年五月十五日起至騰空遷讓返還門牌號碼新
北市○○區○○路○○○號房屋之日止，按月給付原告新臺幣貳拾肆萬
元。
訴訟費用新臺幣伍萬捌仟捌佰壹拾陸元由被告負擔。
本判決第一項於原告以新臺幣壹佰玖拾肆萬陸仟零貳拾玖元為被
告供擔保後得假執行，但被告如以新臺幣伍佰捌拾參萬捌仟零捌
拾捌元為原告預供擔保後，得免為假執行。
本判決第二項於原告以新臺幣壹佰壹拾貳萬元為被告供擔保後得
假執行，但被告如以新臺幣參佰參拾陸萬元為原告預供擔保後，
得免為假執行。
本判決第三項已到期部分，於原告以各期新臺幣捌萬元為被告供
擔保後得假執行，但被告如以各期新臺幣貳拾肆萬元為原告預供
擔保後，得免為假執行。
　　事實及理由
一、原告起訴主張：
　㈠捷傲有限公司（下稱捷傲公司）於民國110年3月15日經本院
    以110年度破字第2號裁定宣告破產，惟伊前於107年2月21日
    與捷傲公司簽立房屋租賃契約，約定將門牌號碼新北市○○區
    ○○路00號房屋（下稱系爭房屋）以每月租金新臺幣（下同）
    240,000元之代價，將系爭房屋全部租予捷傲公司使用，作
    為其公司所在地，租賃期間為107年3月1日至110年2月28日
    。詎前揭租賃契約到期後，捷傲公司已無繼續占有系爭房屋
    之正當權源，竟仍將眾多機器設備與物品存放於系爭房屋中
    ，經伊委請律師發函通知捷傲公司辦理系爭房屋點交，而未
    獲置理，迄今仍未騰空返還系爭房屋，爰依民法第767條第1
    項之規定暨前述租賃契約第6條之約定，請求被告回復原狀
    並騰空遷讓系爭房屋予原告。
　㈡捷傲公司於110年3月15日經法院宣告破產後，仍繼續占有系
    爭房屋，置放於系爭房屋內之物品、機器設備等均屬破產財
    團，其繼續占有系爭房屋即屬無法律上原因受有相當於租金
    之利益，致原告無法占有、使用、收益系爭房屋而受有損害
    ，其損害額應依雙方先前租賃契約之約定，以每月240,000
    元計算，而此屬因破產財團不當得利所生之債務，而為財團
    債務，應優先於破產債權而獲清償。被告自應依民法第179
    條、破產法第97條之規定，給付原告自110年3月15日起至11
    1年5月14日間（共14個月）相當於租金之不當得利共3,360,
    000元，暨此部分自起訴狀繕本送達翌日起至清償日止按週
    年利率5%計算之利息，及自111年5月15日起至騰空遷讓返還
    系爭房屋之日止，按月給付原告240,000元。
　㈢爰聲明：⑴被告應將系爭房屋回復原狀騰空遷讓返還予原告；
    ⑵被告應給付原告3,360,000元及自起訴狀繕本送達翌日起至
    清償日止，按週年利率5%計算之利息；⑶被告應自111年5月1
    5日起至回復原狀並騰空遷讓返還系爭房屋之日止，按月給
    付原告240,000元；⑷原告願供擔保，請准宣告假執行；⑸訴
    訟費用由被告負擔。
二、被告則以：被告並不爭執現仍尚有諸多文具製造設備置放在
    系爭房屋，惟因該等機器設備現仍委由台灣金融資產服務有
    限公司進行變價程序，且因文具製造設備體積龐大、變價對
    象有限，尚未完成變價；而原告主張之房屋遷讓請求權、相
    當於租金之不當得利請求權，均係自捷傲公司受破產宣告前
    即已發生，應屬破產債權，破產程序迄今尚未終結，縱認原
    告主張之權利實在，亦應依破產程序行使，不得另訴請求，
    從而本件起訴即欠缺權利保護必要，自應駁回等語，資為抗
    辯，並聲明：⑴原告之訴駁回；⑵訴訟費用由原告負擔。
三、本院之判斷：
　㈠原告主張系爭房屋為其所有，前與捷傲公司就系爭房屋締結
    租賃契約，約定每月租金240,000元、租賃期間自107年3月1
    日至110年2月28日等情，業據提出建物登記第一類謄本、雙
    方就系爭房屋所締結之房屋租賃契約書1份為憑，被告對此
    部分事實亦未曾爭執，是依調查證據之結果，自堪信原告就
    此部分之主張均屬真實。
　㈡再者，原告主張捷傲公司現仍置放器材設備在系爭房屋中，
    尚未將系爭房屋點交返還予原告等情，同為被告所不爭執，
    並陳稱該等機器設備等物件猶待台灣金融資產服務有限公司
    進行變價等語，核無不符，是捷傲公司現仍繼續占有系爭房
    屋乙節同可認定為真。且由前揭足可認定之事實，並兩造均
    未主張於前述之租賃契約期間屆滿後，原告與捷傲公司間就
    系爭房屋之使用有何其他約定等情，亦可認定捷傲公司現就
    系爭房屋並無占有之正當權源無訛。
　㈢按對於破產人之債權，在破產宣告前成立者，為破產債權，
    但有別除權者，不在此限；破產債權，非依破產程序，不得
    行使；不屬於破產人之財產，其權利人得不依破產程序，由
    破產管理人取回之，破產法第98條、第99條、第110條分別
    定有明文。是依上開規定可知，非依破產程序不得行使其權
    利者，僅限於「破產債權」而已，如就不屬於破產人之財產
    ，其權利人得不依破產程序而向破產管理人取回該財產。取
    回權係基於實體法之規定而發生，故不依破產程序行使，而
    許由權利人在訴訟上或訴訟外對破產管理人行使之。原告起
    訴主張其為系爭房屋之所有權人，並依物上請求權之規定訴
    請被告遷讓返還系爭房屋，核其主張係以所有權人之地位行
    使物上請求權，該權利之性質非屬「債權」，自非破產法第
    98條、第99條所指之破產債權，而屬得依同法第110條行使
    之取回權。揆諸上開說明，原告提起本訴請求遷讓返還系爭
    房屋部分，即無破產法第99條之適用。故被告抗辯原告應依
    破產程序行使遷讓房屋請求權，而欠缺權利保護必要等語，
    即非可採。
　㈣又按所有人對於無權占有或侵奪其所有物者，得請求返還之
    。對於妨害其所有權者，得請求除去之。民法第767條第1項
    前、中段定有明文。查捷傲公司原係依其與原告間之租賃契
    約占有使用系爭房屋，現已因契約期間屆滿而屬無權占有等
    情，業經認定在前，則原告本於所有權人之地位依民法第76
    7條第1項前段、中段規定，請求被告就系爭房屋騰空遷讓返
    還原告，即屬有據，而應准許。
　㈤捷傲公司迄未遷離，仍繼續占有使用系爭不動產，對原告所
    造成之損害，是否屬於破產法第96條第4款之財團債務，得
    優先破產債權而受清償？
　⒈按因破產財團不當得利所生之債務，為財團債務。財團費用
    及財團債務，應先於破產債權，隨時由破產財團清償之，破
    產法第96條第4款及第97條，分別定有明文。是破產宣告後
    因破產財團不當得利所生之債務，屬於財團債務，自得先於
    破產債權，隨時向破產管理人請求由破產財團清償之，合先
    敘明。
　⒉又按無法律上之原因而受利益，致他人受有損害者，應返還
    其利益；雖有法律上之原因，而其後已不存在者，亦同，民
    法第179條定有明文。復按無權占用他人房屋或土地者，依
    社會通常之概念，可能享有相當於租金之利益，並致所有人
    受有無法使用收益之損害，房屋或土地所有權人得請求占用
    人返還該利益（最高法院61年台上字第1695號民事判例意旨
    參照）。又所謂相當於租金之利益，係指因其本質上並非合
    法契約下所稱之租金，而僅係因占有人使用收益之結果，致
    所有人無法將之出租而收取租金，形同占有人受有相當於租
    金之利益，所有人則受有相當於租金之損害，故於認定占有
    人應返還之利益時，得以若占有人以承租方式占有使用時所
    應支出之租金為依據，則此項相當租金利益之認定，自可參
    酌原先出租時之租金額，而不受土地法第105條準用同法第9
    7條第1項所定，以不超過土地及其建築物申報總價年息10%
    之限制。
　⒊捷傲公司現仍繼續占有系爭房屋，且其占有並無正當權源等
    情，業經敘明如前，堪認捷傲公司（破產財團）因此獲有毋
    庸另覓處所存放機器設備等物之利益，原告亦因此自無從利
    用系爭房屋，從而同受有損失，是原告請求被告就上開無權
    占有系爭房屋返還相當於租金之不當得利，當非無據。
　⒋又依前開說明，原告自得援用其與捷傲公司先前就系爭房屋
    之租賃契約所約定之每月租金作為計算依據。從而原告請求
    110年3月15日至111年5月14日間（共14個月），每月相當於
    租金之不當得利240,000元，合計共3,360,000元部分，及嗣
    後自111年5月15日起至騰空返還系爭房屋為止按月給付相當
    於租金之不當得利各240,000元，其主張同非全然無憑。
　⒌捷傲公司已於110年3月15日受破產宣告，自110年3月15日起
    至交還系爭不動產之日，因無權占有使用系爭不動產不當得
    利所生相當於每月240,000元之債務，當屬破產法第96條第4
     款之財團債務（臺灣高等法院96年度上易字第347號、臺灣
    高等法院臺南分院109年度上更一字第6號裁判意旨參照）。
    原告主張依破產法第97條之規定，得優先於破產債權，隨時
    由破產財團清償，為有理由。被告抗辯應依破產程序行使、
    不得另訴請求等語，自有未洽。
　㈥遑論被告於破產程序中，向本院陳報之破產債權中，亦已敘
    明：原告所陳報對捷傲公司之債權，僅就110年3月14日之前
    就系爭房屋相當於租金之不當得利部分始列入破產債權等語
    （見本院110年度執破字第1號卷第142頁至第143頁），而排
    除捷傲公司經破產宣告後繼續占有系爭房屋所獲取相當於租
    金之不當得利部分。惟被告於本件訴訟中，竟一反先前對法
    院之陳報，而為矛盾之抗辯，已難認其抗辯無違於誠信；是
    其於本院就此部分不當得利應屬破產債權之抗辯，自同難信
    為實，併此敘明。
　㈦末按給付無確定期限者，債務人於債權人得請求給付時，經
    其催告而未為給付，自受催告時起，負遲延責任。其經債權
    人起訴而送達訴狀，或依督促程序送達支付命令，或為其他
    相類之行為者，與催告有同一之效力。遲延之債務，以支付
    金錢為標的者，債權人得請求依法定利率計算之遲延利息，
    民法第229條第2項、第233條第1項前段分別定有明文。本件
    原告請求被告給付相當於租金之不當得利，無確定期限，依
    前揭規定，應自被告收受本件起訴狀繕本之時起，負遲延責
    任。是原告請求被告就相當於租金之不當得利即3,360,000
    元部分，自111年6月10日起（見本院卷第39頁之送達證書）
    至清償日止，按週年利率5%計算之遲延利息，洵屬有據。
四、綜上所述，原告請求被告騰空遷讓交還系爭房屋，並給付11
    0年3月15日至111年5月14日間相當於租金之不當得利3,360,
    000元，及自111年5月15日起至交還系爭房屋之日止，按月
    給付240,000元，均有理由，應予准許。
五、本件事證已臻明確，兩造其餘之攻擊或防禦方法及所用之證
    據，經本院斟酌後，認為均不足以影響本判決之結果，爰不
    逐一論列，附此敘明。
六、原告陳明願供擔保，聲請本院宣告假執行，核無不合，爰酌
    定相當之擔保金額予以准許；至被告雖未聲明願供擔保免為
    假執行，惟本院仍依民事訴訟法第392條第2項之規定，依職
    權宣告被告得以相當之擔保金額免為假執行。就主文第3項
    部分，按有關財產權之將來給付訴訟之判決，可於債務清償
    期屆至前，宣告附條件之假執行，即於主文宣告於判決確定
    前如清償期已屆至，債權人預供擔保若干金額後得假執行（
    臺灣高等法院暨所屬法院89年法律座談會彙編第167-168頁
    參照）。查本判決主文第3項有關將來給付訴訟之判決，即
    於主文宣告於判決確定前如清償期已屆至，如判決主文第7
    項所示附條件之准許假執行、免為假執行之宣告，併予敘明
    。
七、末按訴訟費用，由敗訴之當事人負擔；法院為終局判決時，
    應依職權為訴訟費用之裁判，民事訴訟法第78條及第87條第
    1項分別定有明文。經核本件訴訟費用額為58,816元（即第
    一審裁判費），爰依上開規定確定訴訟費用之負擔如主文第
    4項所示。
據上論結，原告之訴為有理由，依民事訴訟法第78條、第390條
第2項、第392條第2項，判決如主文。
中　　華　　民　　國　　111 　年　　10　　月　　12　　日
                  民事庭法　官　李謀榮　　　　　
以上正本係照原本作成。
對於本件判決如有不服，應於收受送達後20日內向本院提出上訴
書狀，敘述上訴之理由，上訴於臺灣高等法院，並按他造當事人
之人數附具繕本。如委任律師提起上訴者，應一併繳納上訴審裁
判費。
中　　華　　民　　國　　111 　年　　10　　月　　12　　日
                        書記官　顏培容